【裁判字號】    97,重訴,17
【裁判日期】    971128
【裁判案由】    殺人
【裁判全文】
臺灣士林地方法院刑事判決              97年度重訴字第17號
公  訴  人  臺灣士林地方法院檢察署檢察官
被      告  甲○○
                    （
選任辯護人  扶助律師吳國輝
上列被告因殺人案件，經檢察官提起公訴（97年度偵字第3694號）
，本院判決如下：
    主  文
甲○○殺人，累犯，處有期徒刑拾伍年。
    犯罪事實
一、甲○○前因公共危險案件，經本院93年度交簡上字第18號判
    處有期徒刑4 月確定，於民國94年2 月12日執行完畢。詎仍
    不知悔改，因與張永木均為臺北市○○區○○路2 段201 號
    國軍退除役官兵輔導委員會臺北榮民總醫院（下稱榮民總醫
    院）外包清潔廠商嘉新事業有限公司（下稱嘉新公司）離職
    員工而結識。97年3 月5 日19時許起，甲○○與張永木在榮
    民總醫院思源樓旁垃圾回收場儲藏室旁之清潔員工休息室內
    飲酒聊天，至同日22時許，榮民總醫院駐衛警盧昱瑋因獲報
    有流浪漢在該處喝酒鬧事，乃前來察看並要求2 人離去，甲
    ○○便與張永木移至垃圾回收場儲藏室內繼續飲酒。於同日
    22時許後之某時，甲○○提及張永木前2 天將其購買之便當
    拿給嘉新公司員工周世倫吃之事，2 人爆發口角，並進而互
    相毆打，甲○○因張永木持拖把攻擊大為光火，竟萌生殺害
    張永木之犯意，知悉以大型鐵製剪刀，朝人體脆弱之頭部刺
    擊，將致張永木死亡，竟以在儲藏室取得之大型鐵剪朝張永
    木頭部、臉部揮刺，並以拖把延伸桿毆打張永木臉部鼻樑附
    近、身體，致張永木頭部右顳頂部受有6 處裂傷，最長5 公
    分（致命傷）；臉部右眉有1 處成對裂傷（內、外側各長2
    公分）、左眉內側、鼻樑各有1 處2 公分、3 公分裂傷；手
    指切傷2 公分；雙肩、臂及下腿有小而淺刺傷；右大腿有大
    片皮下出血；前胸有2 處平行擦挫傷，張永木流血過多休克
    倒地，甲○○始離去至榮民總醫院中正樓8 樓家屬休息室睡
    覺，張永木則於同年月6 日凌晨因上開頭部外傷出血引起循
    環衰竭死亡。嗣於同日10時10分許，嘉新公司員工黃繁昌至
    上開儲藏室收垃圾時，發現張永木躺在地上頭部滿是血跡而
    報警處理，員警循線於中正樓1 樓找到身上染有血跡之甲○
    ○將其逮捕，而查悉上情。
二、案經臺北市政府警察局北投分局報告臺灣士林地方法院檢察
    署檢察官偵查起訴。
    理  由
壹、程序部分：
    按被告以外之人於審判外之言詞或書面陳述，除法律有規定
    者外，不得作為證據；又被告以外之人於審判外之陳述，雖
    不符合同法第159 條之1 至第159 條之4 之規定，但經當事
    人於審判程序同意作為證據，法院審酌該言詞陳述或書面陳
    述作成時之情況，認為適當者，亦得為證據。當事人、代理
    人或辯護人於法院調查證據時，知有第159 條第1 項不得為
    證據之情形，而未於言詞辯論終結前聲明異議者，視為有前
    項之同意，刑事訴訟法第159 條第1 項及第159 條之5 分別
    定有明文。本判決後述所引用之供述證據，當事人於本院準
    備程序及審判期日均表示無意見而不予爭執，且迄言詞辯論
    終結前均未聲明異議，本院審酌上開證據資料製作時之情況
    ，尚無違法不當及證明力明顯過低之瑕疵，亦認為以之作為
    證據應屬適當，揆諸前開規定，爰逕依刑事訴訟法第159 條
    之5 規定，認前揭證據資料均例外有證據能力。
貳、實體部分：
一、訊據被告甲○○固坦承於上開時地與被害人張永木發生爭吵
    ，2 人持拖把互相毆打之事實，惟否認持上開大型鐵剪刺殺
    張永木，辯稱：當晚伊與張永木喝酒聊天，2 人均有酒意，
    因故發生爭吵，張永木出言罵伊，並拿鋁製拖把往伊身上揮
    打，伊出手抵擋，也拿斷裂之拖把延伸桿回擊揮打張永木，
    2 人扭打成一團，互毆約1 、2 分鐘後，伊先停手並離開，
    伊離開時張永木還坐在沙發上罵三字經；伊不曾看過扣案之
    大型鐵剪，也不曾使用過該大型鐵剪；伊因酒醉僅記得有拿
    拖把打張永木之身體，不記得有持大型鐵剪刺殺張永木，伊
    與張永木感情很好，並無殺人動機云云。其辯護人辯稱：被
    告於行為時已酒醉，無責任能力，被告與張永木互毆，主觀
    上僅具傷害犯意，被告對於張永木遭大型鐵剪刺殺及發生死
    亡結果均無認識，並無殺人之犯意；張永木頭部受傷後睡著
    ，未立即就醫，因持續出血致循環性衰竭死亡，其死亡結果
    與被告之傷害行為間並無因果關係；被告於案發後翌日主動
    向員警自首陳明過程，依法得減輕其刑云云。
二、經查，被害人張永木滿頭是血、陳屍於上揭榮民總醫院思源
    樓旁儲藏室內，於97年3 月6 日上午10時10分許，為前往儲
    藏室收取垃圾之嘉新公司員工黃繁昌發現，張永木死亡前一
    晚即自97年3 月5 日晚間7 時許至同日晚間10時許，與被告
    在上開儲藏室旁之清潔員工休息室內飲酒之事實，業據證人
    鄧硯文、盧瑋、黃繁昌、周世倫證述在卷（偵查卷第19至28
    頁、第70、71頁），核與被告供稱：當晚伊自19時許開始與
    張永木喝酒吃菜，於22時許因嘉新公司人員及榮民總醫院駐
    衛警前來探詢，伊與張永木便移至隔壁之儲藏室繼續飲酒等
    語相符（偵查卷第11、16頁），堪認張永木死亡前最後接觸
    之人為被告；張永木屍體經解剖鑑驗，其頭部有6 處刺切傷
    表淺見於右顳頂部，最長傷口達5 公分，切開頭部皮膚，皮
    下有出血，帽狀腱膜有出血；臉部在額部之右眉內、外側有
    1 處成對裂傷、左眉、鼻樑附近有2 處裂傷，最大3 公分，
    表淺；右手指拇指及食指有切傷2 公分長；雙肩、臂及下腿
    有小而淺刺傷；右大腿有大片皮下出血；前胸有2 處平行擦
    挫傷，推定死亡時間為97年3 月5 日22時10分許，死亡機轉
    為循環休克，死亡原因為頭部外傷出血引起循環衰竭而死亡
    ，死亡方式為「他殺」，有臺灣士林地方法院檢察署法醫驗
    斷書、法務部法醫研究所（下稱法醫研究所）解剖報告書、
    鑑定報告書各1 份在卷可稽（97年度相字第148 號卷，下稱
    相驗卷，第29至38頁、第43至57頁）。上開法醫研究所解剖
    報告書、鑑定報告書雖記載被害人張永木頭部右顳頂部受有
    「6 對」裂傷、臉及額部、鼻樑有裂傷「2 對」（相驗卷第
    48、56頁），惟依臺灣士林地方法院檢察署法醫驗斷書局部
    勘驗圖（相驗卷第32頁），顯示張永木頭部6 處裂傷之分布
    情形為：成對之傷口有2 處（即2 對裂傷，均各長1 公分）
    、成一道形狀之傷口有4 處（分別長1.5 公分、6 公分、7
    公分、4 公分），臉部共有3 處裂傷，分布情形為：右眉有
    1 處成對裂傷（即1 對，內、外側各長2 公分）、左眉內側
    、鼻樑各有1 處2 公分、3 公分之成一道形狀之裂傷，法醫
    研究所解剖報告書、鑑定報告書記載之張永木頭部右顳頂部
    、臉部各受有「6 對」、「2 對」之裂傷，殊與勘驗圖示不
    符，應參酌臺灣士林地方法院檢察署法醫驗斷書之局部勘驗
    圖，更正被害人張永木頭、臉部之傷勢如上。次查，張永木
    陳屍處之儲藏室為工具間，出入口處有1 道鐵門，門鎖未發
    現破壞痕跡，大門入口處草坪發現大型鐵剪，大門入口處靠
    北側牆地面上發現斷裂之金屬桿（為大型鐵剪之握把）與延
    伸桿，工具間內地面上發現1 支斷裂之延伸桿，另一沙發有
    凌亂之寢具，上有血跡，沙發旁地面上發現血跡與沾有血跡
    之鞋子，緊鄰沙發旁有一張沙發椅，椅子上放置一五格收納
    櫃，收納櫃上有血點；被害人張永木陳屍於北側牆之地面上
    ，頭朝東側、臉朝上、緊靠北側牆，地面上有大灘血跡，血
    跡東側地面發現1 件藍色旅行袋，旅行袋附近發現血跡鞋印
    等情，有臺北市政府警察局北投分局勘察報告1 份、現場測
    繪圖1 紙、證物清單1 份、採證照片165 幀附卷可稽（臺北
    市政府警察局北投分局轄內張永木命案勘察採證報告卷，下
    稱警局採證卷，第1 至11頁、第24至107 頁），又員警於案
    發現場採證取得之金屬桿（警局採證卷第6 頁跡證編號4 ，
    即大型鐵剪斷裂之握把，如同卷第34頁下方照片、第65頁下
    方照片、第66頁上方照片）、延伸桿（同卷第6 頁跡證編號
    5 、5-1 ，為拖把延伸桿，如同卷第34頁下方照片、第42頁
    下方照片）、大型鐵剪（同卷第8 頁跡證編號33，同卷第26
    頁下方照片、第56頁上方照片、第66頁下方照片）之刃部（
    同卷第8 頁跡證編號33-1，如同卷第67頁下方照片、第68頁
    上方照片）、大型鐵剪之握把（同卷第8 頁跡證編號33-2，
    如同卷第67頁上方照片）採集之血跡，經鑑驗均與被害人張
    永木之DNA-STR 型別相同，有內政部警政署刑事警察局97年
    4 月28日刑醫字第0970037168號、97年11月11日刑醫字第09
    70167556號鑑驗書各1 份在卷可佐（警局採證卷第18頁、本
    院卷第148 頁），而張永木頭部外傷、臉、額（左、右眉附
    近）之裂傷，應係鐵剪造成，有法務部法醫研究所97年8 月
    15日法醫理字第0970003899號函、97年10月16日法醫理字第
    0970004605號函各1 紙附卷可參（本院卷第59、91頁），證
    人即為張永木屍體進行勘驗之臺灣士林地方法院檢察署法醫
    師束恒新復證稱：造成被害人後腦、臉部左、右眉附近裂傷
    之兇器可能係前有分叉之剪刀，成對的傷口都是類似剪刀之
    刀刃分叉之兇器造成，刀刃合起垂直劃下，會造成1 道傷口
    ，平行劃下則會造成成對之傷口；被害人臉部鼻樑附近之傷
    口可能係延伸桿造成，伊進行勘驗時，被害人臉部都是血，
    不宜將臉部的血擦掉，未能看到鼻樑部位之傷口，故未記載
    於驗斷書，且臉部之傷並非致命傷；被害人身體、小腿裂傷
    ，應非剪刀刺傷，可能是很重之棍子打到，或因打鬥、抵擋
    時碰撞週遭物品所致，案發現場為垃圾回收場，有許多瓶瓶
    罐罐；被害人右手中指背部之裂傷，傷口不規則，可能是打
    鬥或抵擋時造成等語（本院卷第153 、154 頁），而扣案大
    型鐵剪、延伸桿上所採得之血跡，經鑑驗與被害人張永木血
    液之DNA-STR 同型別，業如上述，足證被害人張永木頭部、
    臉部之裂傷，係遭人持扣案大型鐵剪及延伸桿揮刺攻擊所造
    成，且頭部外傷為致命傷，因出血導致循環衰竭而死亡，此
    部分事實，應堪認定。另法醫研究所雖認張永木鼻樑、右手
    中指背部之裂傷亦為鐵剪造成，惟依證人即臺灣士林地方法
    院檢察署法醫師束恒新上開證述，張永木鼻樑可能係扣案延
    伸桿造成、右手中指背部之裂傷可能係打鬥或抵擋時碰撞週
    遭物品造成等語，而張永木鼻樑附近之裂傷、右手中指背部
    之裂傷，與前額左、右眉附近之裂傷，傷口形狀並不相同，
    前2 者傷口均呈不規則狀，後者則為平行或垂直劃下之傷口
    ，有卷附張永木右手受傷照片、臉部受傷照片各1 紙在卷可
    參（警局採證卷第101 、102 頁），堪認張永木鼻樑附近之
    裂傷、右手中指背部之裂傷，與前額左、右眉附近之裂傷，
    並非同一種兇器造成，法醫研究所逕認均為鐵剪造成，尚不
    足取，應以證人束恒新之證述為準。又張永木鼻樑附近、右
    手中指背部之裂傷並非導致張永木死亡之致命傷，無足影響
    本件犯罪事實之認定，附此敘明。
三、被告雖以前詞置辯，惟查：
(一)被告為被害人張永木生前最後接觸之人，經證人鄧硯文、盧
    瑋、黃繁昌、周世倫證述明確，業如上述，且被告為警查獲
    時，其右手掌（警局採證卷第6 頁跡編號1 、同卷第85頁下
    方照片）、所著外套左手袖口（同卷第8 頁跡證編號40、同
    卷第86頁上方照片、第87頁上方照片、第89頁上方照片、第
    91頁上方照片）及背面腰部（同卷第8 頁跡證編號40-2、同
    卷第89頁下方照片、第92頁照片、第93頁上方照片）、牛仔
    褲（同卷第8 頁跡證編號41、41-1、同卷第93頁下方照片、
    第94、95頁照片、第96頁上方照片）、鞋子（同卷第9 頁跡
    證編號42、同卷第96頁下方照片、第97頁照片、第98頁上方
    照片），均留有血跡，經採集鑑驗，該等血跡與張永木之DN
    A-STR 型別相同，有內政部警政署刑事警察局97年4 月28日
    刑醫字第0970037168號、97年11月11日刑醫字第0970167556
    號鑑驗書各1 份在卷可稽（警局採證卷第18頁、本院卷第14
    8 頁），而被告為警查獲時所著之衣物即為案發當時之衣物
    ，業據被告供承在卷（本院卷第43頁），另員警與案發現場
    採集之血鞋印（警局採證卷第7 頁跡證編號24、同卷第51頁
    照片），經與被告所穿之鞋子比對，兩者類同，有張永木命
    案現場勘察報告1 份在卷可稽（警局採證卷第7 頁），進者
    ，員警於扣案大型鐵剪刃部採集之血跡，經鑑驗混有被告甲
    ○○與被害人張永木之DNA ，並未發現第三人之DNA 存在，
    有卷附內政部警政署刑事警察局97年8 月22日刑醫字第0970
    116691號函1 紙附卷可徵（本院卷第61頁）；張永木死亡主
    因之頭部外傷係鐵剪造成，業如上述，該鐵剪刃部除被害人
    張永木、被告甲○○之DNA 外，並無其他第三人之DNA ，足
    證除被告、被害人張永木外，並無第三人碰觸過該鐵剪，堪
    認被告即係持鐵剪攻擊張永木之人；又案發現場係狹長空間
    ，牆面、地面血跡斑斑，被害人張永木頭部附近、上半身處
    地面附近有大灘血跡，沙發上之黃色被單沾有血跡，沙發旁
    之收納櫃有血點，有卷附現場照片可參（警局採證卷第29、
    31、32、33頁），堪認被告在上開狹小空間內與張永木發生
    衝突、進而持放置於該儲藏室內之鐵剪刺殺張永木，於張永
    木閃躲、反擊、阻擋過程中，被告與張永木多次碰觸，因此
    所著外套袖口、背面腰部、牛仔褲褲管、鞋子上沾有張永木
    之血跡。被告雖辯稱：扣案鐵剪並無伊之指紋，不能證明伊
    有拿該鐵剪；伊之衣物、鞋子上之張永木血跡，可能係伊在
    上開儲藏室與張永木扭打成一團，從沙發上滾到地上，因此
    沾到張永木身上的血，張永木持拖把延伸桿打伊的頭，伊頭
    流很多血云云。惟查，扣案鐵剪、斷裂之鐵剪握把上所顯現
    之指紋，因紋線特徵點不點，無法比對，有內政部警政署刑
    事警察局鑑驗書1 紙在卷可參（本院卷第60頁），可徵鐵剪
    、握把上並非「無指紋」，僅係因指紋顯現紋線之特徵點不
    足，無法比對鑑定，且鐵剪刀刃之血跡混有被告之DNA ，並
    無第三人之DNA ，業如前述，非得以鐵剪上之指紋紋線特徵
    不足未能比對，即遽爾排除被告罪嫌；又被告為警查獲逮捕
    後，經本院裁定羈押，被告於97年3 月7 日入臺灣士林看守
    所羈押時，經所方驗傷，被告頭部有腫傷、頸部有抓傷、手
    指有腫傷，身上有多處疤痕，有臺灣士林看守所新收被告健
    康檢查記錄表1 紙附卷可徵（偵查卷第58頁），且經本院當
    庭勘驗被告稱其頭部後腦流血之處，並無疤痕存在（本院卷
    第104 頁），足見縱被告與張永木果有互毆情事，導致被告
    受有上開腫傷、抓傷，惟被告頭部並無裂傷、割傷、刺傷或
    導致大量流血之傷勢，若被告頭部果真大量流血，被告豈有
    於案發後不就醫縫治、任令頭部流血之理？抑且，案發現場
    遺落之拖把延伸桿，僅有被害人張永木之血跡，並無被告之
    血跡（警局採證卷第6 頁跡證編號5-1） ，若被告頭部遭張
    永木持拖把延伸桿毆打流血，何以延伸桿上並無被告之血跡
    ？實難認被告所辯屬實；又案發現場地面上有一灘一灘血跡
    ，沙發上黃色被單垂落地面之一角有成片血跡（警局採證卷
    第28、32、33頁），與被告辯稱「在地面、沙發上扭打、滾
    來滾去」應留下連續血痕，二者之血跡分布情形顯不相同，
    且被告所著外套背面僅左上肩處、腰部下方有血跡，外套背
    面其餘部位並無血跡，牛仔褲則僅褲管處有血跡，且血跡係
    呈局部成處分布，有扣案外套、牛仔褲照片在卷可憑（警局
    採證卷第91頁下方照片、第92至95頁照片），若被告係與張
    永木扭打翻滾在地，其所著外套背面、牛仔褲勢必著地，理
    應亦沾有地面上之血跡，何以其外套僅腰部下方有血跡斑點
    ？牛仔褲自膝蓋部位以上並無血跡？是被告辯稱其身上沾有
    張永木血跡係與張永木扭打在地上翻滾所致云云，殊不足採
    。
(二)被告又辯稱：伊於案發時與張永木喝很多酒，伊不記得案發
    當時是否有持鐵剪云云。惟查，被告於警、偵訊、本院審理
    時，就案發當天如何與張永木飲酒、如何發生口角、與張永
    木持拖把延伸桿互毆、其離開儲藏室時張永木尚坐沙發上罵
    三字經等情節，均供述綦詳，唯獨就有無持鐵剪攻擊張永木
    並將鐵剪棄置於門口草坪、張永木是否大量流血等攸關本件
    犯罪事實，推稱因酒醉不記得云云，惟若如被告所辯，其已
    酒醉不復記憶案發情形，何以被告對於與張永木持拖把延伸
    桿互毆、張永木罵其三字經部分，還能清晰陳述？被告顯係
    避重就輕，意圖卸責而選擇性陳述；又被告為警查獲後，於
    97年3 月6 日下午2 時13分許進行呼氣酒測，其酒測值為零
    ，有呼氣檢測表1 紙在卷可稽（偵查卷第37頁），被告雖辯
    稱其因服用「解酒藥」加速酒精代謝云云，惟被告交予員警
    扣案之「解酒藥」，所含成分包括乙醯胺酚、咖啡因、ETHE
    NZAMIDE （一種解熱鎮痛劑）、BROMISOVAL（一種鎮靜安眠
    劑）共4 種，此4 種成分並無加速酒精代謝之功效，有行政
    院國軍退除役官兵輔導委員會臺北榮民總醫院97年9 月10日
    北總內字第0970018492號函1 紙在卷可參（本院卷第85頁）
    ，被告所服之藥物既無加速酒精代謝功能，而被告所稱之飲
    酒時間（97年3 月5 日晚間7 時許）起至翌日下午2 時13分
    許為警酒測時止，僅約不到24小時，若如被告所辯，因飲酒
    量甚多，故無法記得案發情況云云，何以被告為警酒測值竟
    為零？是被告辯稱案發時飲酒過多，實難採信；被告又辯稱
    ：伊離開儲藏室時，張永木尚坐在沙發上罵三字經云云，惟
    被告於案發時所著鞋子之鞋底有張永木之血跡，現場亦留有
    被告之血鞋印，業如前述，徵諸卷附被告所穿鞋子，左、右
    側鞋面、鞋底均有血跡，左側鞋面之血跡高度幾及於腳踝處
    （警局採證卷第97、98頁），可見被告係踩過一灘血跡，血
    跡深度高達左側鞋面腳踝處，是被告離開儲藏室，張永木應
    已大量流血，形成地面上成灘之血跡；又依張永木當時流血
    成灘之情形，若被告離開時，張永木尚坐在沙發上者，沙發
    上坐墊處之黃色被單應也有血跡，惟沙發上之黃色被單除垂
    落地面之一角有一處血跡外，其餘部分並無血跡，有照片2
    幀可稽（警局採證卷第28頁），足證被告稱其離開儲藏室時
    ，張永木尚坐在沙發罵伊三字經云云，顯與事實不符，所辯
    自無足採。
(三)辯護人辯稱：被告於行為時酒醉，對於張永木遭鐵剪刺殺發
    生死亡結果並無認識，被告與張永木互毆，主觀上僅具傷害
    犯意，並無殺人犯意云云。惟按殺人與傷害之區別，以有無
    殺意為斷，以戕害他人生命之故意，著手於刺殺之實行而未
    發生死亡之結果，為殺人未遂；倘無使人喪失生命之故意，
    僅在使其身體、健康受到傷害，則為傷害罪，二罪皆發生傷
    害之結果，只其主觀犯意及身體傷害程度不同而已，審理事
    實之法院，應就案內一切證據，詳查審認，視其犯罪之動機
    、殺傷之次數、所殺傷部位、傷勢程度、犯後態度等綜合判
    斷，俾為認定（最高法院84年度臺上字第3179號、85年度臺
    上字第5611號判決參照）；又殺人與傷害之區別，應以有無
    殺意為斷，即行為人於下手時有無決意取被害人生命為準，
    至於被害人受傷處是否致命部位，及傷痕多寡、輕重為何等
    ，亦僅得供審判者心證之參考，究不能據為絕對之標準（最
    高法院19年上字第718 號判例、93年度臺上字第618 號、90
    年度臺上字第1897號判決參照）。準此，行為人於行為當時
    ，主觀上是否有殺人之故意，除應斟酌其使用之兇器種類、
    攻擊之部位、行為時之態度、表示外，尚應深入觀察行為人
    與被害人之關係、衝突之起因、行為當時所受之刺激、下手
    力量之輕重，被害人受傷之情形及行為事後之態度等各項因
    素綜合予以研析。經查，被告對於案發時以拖把與張永木互
    毆等情記憶明確，且翌日為警酒測，酒測值為零，業如前述
    ，殊難遽認被告於案發時有大量飲酒致喪失認識能力；扣案
    大型鐵剪1 支，全長約73.5公分，刃部長度為28公分，整支
    剪刀均為金屬材質，刀刃1 對成V 字型尖端，刀刃尖銳，有
    該鐵剪之照片、本院勘驗筆錄附卷可稽（警局採證卷第66至
    69頁、本院卷第103 頁），是該鐵剪客觀上足供兇器使用；
    證人盧昱瑋證稱：被告與張永木曾為錢打架，被告向張永木
    要錢，張永木沒錢就打起來等語（偵查卷第71頁），可徵被
    告與張永木間前曾因金錢問題存有芥蒂；被告並供承：上開
    時間伊與死者聊及伊買的便當不要給別人吃，張永木卻答以
    「老屁股，你別管那麼多，我的事不用你管」並打伊一巴掌
    、跩伊一腳，又拿起身旁之鋁製掃（拖）把往伊身上猛擊，
    伊按捺不住，便搶下鋁製掃（拖）把反擊（偵查卷第61、62
    頁），故案發之際被告對張永木已生氣憤，兼以曾因金錢問
    題生隙，張永木又持拖把延伸桿攻擊被告，被告乃起殺意，
    持上開客觀上足供兇器使用之鐵剪，刺殺張永木；又張永木
    遭鐵剪刺及頭顱顳頂部，受有6 處裂傷，臉部右眉有1 處成
    對裂傷、左眉內側、鼻樑各有1 處裂傷，受傷之部位集中於
    頭部、臉部，均屬人體要害，且甚為脆弱，若以刀器用力刺
    入，極易肇致死亡結果，此乃眾所週知之事實，被告自屬明
    知，衡以該鐵剪重量非輕，被告應係以雙手持鐵剪始得以刺
    向被害人，且被告將鐵剪刀刃合起，朝被害人頭、臉接續用
    力刺下，深及頭顱顳頂部，依張永木頭部6 處裂傷之分布情
    形：成對之傷口有2 處（均各長1 公分）、成一道形狀之傷
    口有4 處（分別長1.5 公分、6 公分、7 公分、4 公分），
    臉部3 處裂傷之分布情形：右眉有1 處成對裂傷（內、外側
    各長2 公分）、左眉內側、鼻樑各有1 處2 公分、3 公分之
    成一道形狀之裂傷，依證人束恒新證稱：成對的傷口都是類
    似剪刀之刀刃分叉之兇器造成，刀刃合起垂直劃下，會造成
    1 道傷口，平行劃下則會造成成對之傷口等語（本院卷第15
    3 頁），上揭成對之傷口，係將鐵剪平行劃下造成，成一道
    形狀之傷口，則係鐵剪刀刃合起垂直劃下造成，可徵被告接
    續刺殺張永木頭部6 次、刺殺張永木臉部3 次，益證被告下
    手刺殺張永木時，其殺意甚堅，顯可預見發生張永木死亡之
    結果，實具殺人之確定故意，公訴意旨認被告係基於殺人之
    不確定故意，刺向張永木頭部3 次、臉部2 次，尚有未洽。
    綜上，被告具殺害張永木之犯意甚明，辯護人辯稱被告無殺
    人犯意云云，殊不足採。又法醫研究所先後於97年8 月15日
    、10月16日函覆本院稱：被害人張永木頭部遭刺6 刀、臉部
    遭刺2 刀，因所使用之兇器為鐵剪刀，1 次之刺創可以產生
    1 對（2 個傷口），故「次」與「對」為一致之說法，因此
    被害人頭部有6 對裂傷、臉部有2 對裂傷云云，有該所97年
    8 月15日法醫理字第0970003899號函、97年10月16日法醫理
    字第0970004605號函各1 紙在卷可稽（本院卷第59、91頁）
    ，惟法醫研究所97年10月16日函稱張永木頭部遭刺6 次，1
    次刺創可造成2 個傷口云云，顯未慮及行兇之人若將鐵剪合
    起垂直劃下時，只會造成1 個成一道形狀之傷口，並非每次
    刺創均會造成「1 對即2 個」傷口；依法醫研究所函稱「1
    次刺創會產生1 對即2 個傷口」，張永木頭部理應有「6 對
    即12個」傷口、臉部理應有「2 對即4 個」傷口，與張永木
    頭部、臉部勘驗圖所示之傷勢情形顯然不符，足見法醫研究
    所97年10月16日法醫理字第0970004605號函示意見（本院卷
    第91頁），與卷證不一致，並無足取。
(四)辯護人又辯稱：張永木死亡結果係因未立即就醫所致，與被
    告之傷害行為間無因果關係，且被告於案發後係自首云云。
    ，惟查，被告先持拖把延桿攻擊張永木，繼則以鐵剪刺殺張
    永木頭、臉，鐵剪造成之頭部外傷出血引起循環衰竭為張永
    木死亡之主因，均如前述，而張永木因受傷重、搶救時間少
    ，死亡機會高，有法醫研究所97年8 月15日法醫理字第0970
    003899號函1 紙附卷可參（本院卷第59頁），證人束恒新並
    證稱：張永木受傷後流很多血，現場滿地都是血，張永木當
    時可能是昏迷，無自救能力，且依地面所留血跡很多，表示
    張永木流血速度很快，很快就休克等語（本院卷第154 、15
    5 頁），足證張永木遭被告刺殺後，大量流血倒地休克，已
    喪失自救能力，被告猶將大量流血休克、無法自救之張永木
    棄置現場後離去，益證被告明知且預期會導致張永木死亡之
    結果，被告之行為與張永木死亡結果間顯具因果關係。又本
    件係嘉新公司員工黃繁昌前往上開儲藏室收取垃圾時，發現
    張永木屍體報警處理，警方經訊問嘉新公司清潔領班鄧硯文
    後，得知被告涉案，在榮民總醫院中正樓1 樓大廳之福利社
    旁逮捕正要前往福利社購物之被告而查獲，有鄧硯文調查筆
    錄1 份、逮捕通知書1 紙在卷可憑（偵查卷第19至21頁、第
    40頁），足見員警於查獲被告前，已有確切依據並合理懷疑
    被告涉犯本案，自屬已發覺被告犯罪；且被告於警詢時，並
    未供承本件殺人犯行，嗣於檢察官偵訊中，雖承認犯殺人罪
    （相驗卷第19頁），惟於本院又翻異前詞否認犯罪，並稱：
    偵查中係承認傷害，未承認殺人云云（本院卷第74頁），足
    見被告並未自首犯行，核與自首要件不符，並無刑法第62條
    規定之適用。
(五)綜上述，被告及辯護人所辯，均不足採。本件被告甲○○基
    於殺人犯意，以鐵剪刺殺張永木，並因此發生張永木死亡之
    結果，犯罪事證明確，被告犯行堪予認定，應依法論科。
四、核被告甲○○所為，係犯刑法第271 條第1 項之殺人罪。被
    告持鐵剪刺殺張永木頭、臉部，係基於同一殺人犯意下之接
    續行為，僅論以一罪。被告有犯罪事實欄所載前案犯罪科刑
    並執行完畢之情形，有臺灣高等法院被告前案紀錄表1 份在
    卷可查，其受有期徒刑執行完畢後，5 年內故意再犯本件有
    期徒刑以上之罪，為累犯，除法定刑為死刑、無期徒刑不得
    加重外，應依刑法第47條第1 項規定加重其刑。爰審酌被告
    僅因細故，竟持大型鐵剪刺殺被害人張永木，致張永木頭、
    臉受傷大量出血，倒於血泊中死亡，被告殺人之手段難謂非
    殘，惟衡以被害人張永木與被告於案發前因金錢問題心存芥
    蒂，張永木於飲酒後與被告口角，先以拖把毆打被告挑釁，
    被告氣憤難耐始起殺機，其犯罪動機及犯罪情節尚與一般預
    謀攜械殺人者有別，兼衡其智識程度、生活狀況、犯後否認
    犯行等一切情狀，量處如主文所示之刑。被告前雖有犯罪紀
    錄，惟均與本件情節不同，且依本件犯罪性質，認尚無須禁
    止被告參與公共事務、行使公權，是被告雖經宣告1 年以上
    之有期徒刑，並無依刑法第37條第2 項宣告褫奪公權之必要
    ，併予敘明。
五、扣案大型鐵剪1 支，雖係供本件犯罪所用之物，惟非被告所
    有，爰不另諭知沒收。
據上論斷，應依刑事訴訟法第299 條第1 項前段，刑法第271 條
第1 項、第47條第1 項，判決如主文。
本案經檢察官游儒倡到庭執行職務。
中    華    民    國    97    年    11    月    28    日
                  刑事第三庭審判長法  官  杜惠錦
                                  法  官  梁哲瑋
                                  法  官  陳美彤
以上正本證明與原本無異。
如不服本判決應於收受判決後10日內向本院提出上訴書狀，並應
應敘述具體理由。其未敘述上訴理由者，應於上訴期間屆滿後20
日內向本院補提理由書 (均須按他造當事人之人數附繕本) 。
                                  書記官  賴麗容
中    華    民    國    97    年    11    月    28    日
附錄本判決論罪法條全文
中華民國刑法第271條第1項
殺人者，處死刑、無期徒刑或10年以上有期徒刑。


司法院資訊處製作；財團法人民間司法改革基金會備份。
